臺灣高等法院臺中分院刑事判決　　　　 94年度上訴字第932號
上　訴　人　臺灣台中地方法院檢察署檢察官
被　　　告　乙○○
　　　　　　　　　　國民
選任辯護人　劉　喜　律師
上列上訴人因被告遺棄案件，不服臺灣臺中地方法院93年度訴字
第3151號中華民國94年3月15日第一審判決 （起訴案號：臺灣臺
中地方法院檢察署93年度核退偵字第26號），提起上訴，本院判
決如下：
    主　　  文
上訴駁回。
　　理　　　由
一、公訴意旨略以：被告乙○○與同案被告林隆亮（俟到案後審
    結）均係告訴人林謝大妹之子，為第一順位扶養義務人。告
    訴人因行動不便、身體欠佳、洗澡、大小便等均須由他人協
    助，無法自理生活，為無自救力之人，並於民國（下同）八
    十九年間由林隆亮送往臺中市○○區○○路二段三一巷二弄
    一八號「安怡老人養護之家」就養，由該養護之家人員代為
    照料生活起居，惟嗣因林隆亮經濟陷於困境，告訴人之安養
    費用僅繳納至九十二年四月止即未再繳交。嗣「安怡老人養
    護之家」人員於同年月十二日將告訴人送回臺中縣豐原市○
    ○路一○○巷四號十樓同案被告林隆亮住處，而遭同案被告
    林隆亮拒絕後，乃通報臺中縣政府社會局，經臺中縣政府社
    會局將告訴人送往衛生署立豐原醫院（以下簡稱豐原醫院）
    後，被告明知告訴人已無自救能力，竟仍百般推諉，不出面
    處理，亦不為告訴人生存所必要之扶助、保護。臺中縣政府
    社會局乃於九十二年四月二十九日，將告訴人強制安置於臺
    中縣東勢鎮「信義養護中心」，並由國庫支付其費用，被告
    仍置之不理，迄至同年八月二十四日告訴人不治死亡止，因
    認被告涉有刑法第二百九十四條第一項後段遺棄罪嫌。
二、按犯罪事實應依證據認定之，無證據不得認定犯罪事實；不
    能證明被告犯罪者，應諭知無罪之判決，刑事訴訟法第一百
    五十四條第二項、第三百零一條第一項分別定有明文。又按
    刑事訴訟法上所謂認定犯罪事實之證據，係指足以認定被告
    確有犯罪行為之積極證據而言，該項證據自須適合於被告犯
    罪事實之認定，始得採為斷罪資料；事實之認定，應憑證據
    ，如未能發現相當證據，或證據不足以證明，自不能以推測
    或擬制之方法，以為裁判基礎，最高法院分別著有二十九年
    上字第三一○五號及四十年臺上字第八六號判例可資參照。
三、公訴人認被告涉犯刑法第二百九十四條第一項後段之遺棄罪
    嫌，無非係以被告於偵查中坦承未出面扶養告訴人林謝大妹
    之事實、證人即臺中縣政府社會局社工人員丙○○、「安怡
    老人養護之家」員工劉素鐘、被告配偶洪麗玉之證言及臺中
    縣政府社會工作員個案訪視處理建議表等為其論據。訊據被
    告乙○○固直承告訴人已屬無自救力之人等情，惟堅決否認
    有何遺棄罪行，辯稱：小時候告訴人就說伊不是她親生的，
    父親過世後，與林隆亮分家產，告訴人說要與林隆亮一起住
    ，八十七年間林隆亮就將告訴人接走，後來告訴人被林隆亮
    送到「安怡老人養護之家」後一、二年，伊始知悉此事，平
    時都是由伊配偶洪麗玉出面去看探視告訴人，「安怡老人養
    護之家」未曾通知伊去繳費用，在九十二年四月間告訴人被
    送到豐原醫院後，洪麗玉有告知此事，伊乃請洪麗玉去找林
    隆亮協商，表示願意負擔一半費用，後來告訴人被送到「信
    義養護中心」時，洪麗玉亦有前去探望，伊直到九十二年八
    月間，告訴人因病危被送到豐原醫院時，才去看她；當時因
    為沒有工作收入，所以無法支付告訴人之費用等語。
四、本院查：
  (一)同案被告林隆亮於其父親過世後，即將告訴人由東勢老家接
    至豐原與其同住，嗣又將告訴人送至「安怡老人養護之家」
    就養等情，業據被告於偵查、審理時供明在卷，核與同案被
    告林隆亮於偵查中之供述、證人即被告之堂兄弟林雲、證人
    即被告之配偶洪麗玉於原審證述情節相符。而同案被告林隆
    亮僅繳納告訴人之安養費用至九十二年四月間止，其後即未
    再繳交任何費用，嗣「安怡老人養護之家」之人員乃於同年
    月十二日將告訴人送至林隆亮位於臺中縣豐原市○○路一○
    ○巷四號十樓之住處，但同案被告林隆亮並未出面，「安怡
    老人養護之家」之人員乃通報臺中縣政府社會局，將告訴人
    送往豐原醫院，嗣因被告及同案被告均未將告訴人接回，臺
    中縣政府社會局乃將告訴人強制安置於「信義養護中心」，
    並由國庫支付其安養費用等情，已據同案被告林隆亮於警詢
    、偵查及原審供述明確，並有證人即「安怡老人養護之家」
    員工劉素鐘於警詢時、證人即臺中縣政府社會局社工員丙○
    ○於警詢及原審、證人即當時擔任豐原醫院社會服務室副主
    任之葉瑞華於原審均證陳無訛。而告訴人於同案被告林隆亮
    將其送往「安怡老人養護之家」就養時，即有身體狀況不佳
    、行動不便、洗澡、大小便均須由他人協助，亦無謀生能力
    等情，亦據被告供承在卷，且證人丙○○於原審復證述：接
    觸到告訴人時，其無法自理生活起居，洗澡及大小便均須他
    人幫忙，雙腳無力，沒有辦法走路等情；證人葉瑞華於原審
    亦證陳：告訴人被送到豐原醫院時行動不便，無法自理生活
    等語，足證告訴人於「安怡老人養護之家」因同案被告林隆
    亮欠繳其安養費用，而將告訴人送至同案被告林隆亮家中時
    ，核屬無自救力之人，允無疑義。
  (二)證人洪麗玉於警詢及原審結證稱：伊公公（即被告之父親）
    過世時，林隆亮說要回來分一半家產，且要帶告訴人回去扶
    養，後來伊打聽到告訴人被林隆亮送去安養之家後，因為告
    訴人向來嫌棄被告，所以均由伊每星期帶小孩去探視告訴人
    ，在九十二年四月間有接到警局電話，說告訴人已被安養中
    心送出來，住在豐原醫院，伊翌日即到醫院去看告訴人；告
    訴人在豐原醫院及「信義養護中心」均是由伊代替被告出面
    等語；核與證人丙○○於原審證稱：九十二年四月十四日接
    獲豐原醫院通知時，有先聯絡到洪麗玉，他說被告部分可以
    由其全權處理，伊曾經在告訴人第一次住進豐原醫院時，在
    醫院看到過洪麗玉；告訴人第二次住院時，豐原醫院的人表
    示只要洪麗玉有空就會過去看告訴人，且與她雙胞胎女兒輪
    流照顧告訴人；未在「信義養護中心」遇到洪麗玉因為她都
    是假日去，但有聽安養中心的人說洪麗玉每星期都會帶小孩
    去看告訴人等語相符，堪認證人洪麗玉確實於告訴人被「安
    怡老人養護之家」送至豐原醫院，再由臺中縣政府社會局安
    置於「信義養護中心」，復送至豐原醫院就醫期間，均不曾
    間斷地前往探視告訴人。惟參以證人洪麗玉於原審證述告訴
    人向來嫌棄被告等情，堪認告訴人與被告間已素有嫌隙，在
    此情形下，被告就有關告訴人扶養之事，選擇不親自出面，
    而委由其配偶即證人洪麗玉全權處理之方式，尚符常理，因
    此證人洪麗玉證述係代替被告處理有關告訴人之扶養事宜等
    情，應堪採信。
  (三)另證人洪麗玉於原審證稱：伊曾請林益洲、林雲通知林隆亮
    出面，亦有請林隆亮前妻劉月紅轉告林隆亮，嗣九十二年四
    月十六日在林雲或林益洲家裡與林隆亮協調，伊表示被告願
    意負擔一半費用，但林隆亮不同意，要求被告負擔全部費用
    ，所以沒有談成；嗣有接到社工丙○○之電話，伊亦表示願
    意負擔告訴人在「信義養護中心」之費用等語；而證人林益
    洲於警詢及原審均證述：告訴人被送到豐原醫院之消息，是
    洪麗玉告訴林雲，再由林雲轉告，經通知林隆亮出面協調，
    洪麗玉表示願意支付一半費用，林隆亮亦有同意分擔一半費
    用，但是林隆亮嗣後並未處理此事等語；證人林雲則於警詢
    及原審證陳：洪麗玉有表示要負擔一半費用，但因林隆亮並
    無負擔費用之意願，所以沒有辦法談成等語，前揭三位證人
    之證詞雖就同案被告林隆亮是否曾表示願意支付一半費用乙
    節，略有不同，然就證人洪麗玉曾表示願意負擔一半費用乙
    節，則互核相符，自堪採信。佐以證人丙○○於原審證稱：
    我們將告訴人轉至「信義養護中心」時，洪麗玉有表示願意
    負擔一半安養費用，且隨時接到通知均可繳納，一直都很配
    合，但是因為費用必須一次收齊後進公庫，沒有辦法只收一
    半，伊又遲遲未連絡到林隆亮，所以未請洪麗玉繳納安養費
    用等語，足證事後被告及證人洪麗玉未繳納一半安養費用，
    乃係因臺中縣政府僅能接受全額繳納之方式，始遲未向被告
    及證人洪麗玉收取安養費用，並無拒絕負擔扶養告訴人之所
    有費用情事。
  (四)又證人洪麗玉於原審結證稱：這幾年伊在臺中縣政府當臨時
    雇員，月薪一萬六千元，被告則一邊耳朵失聰，身體又不好
    ，所以工作均斷斷續續，因此拜託伊處理告訴人之事務等語
    ；證人丙○○亦於原審證述：洪麗玉是在臺中縣政府上班，
    是臨時人員，薪水不高，且她有說過被告身體不好，家裡經
    濟都是由她在負擔，本案發生當時被告沒有工作等語，均核
    與被告所供當時並無工作收入等情相符，而堪信被告所辯此
    節應非虛妄。查被告、證人洪麗玉及其所生子女，平日均仰
    賴證人洪麗玉之工作所得一萬六千元支應生活所需，依現今
    社會之消費、物價水準而言，其等生活確屬不易，是被告辯
    稱無力支付告訴人之安養費用等情，尚屬可信。而被告在此
    經濟情況欠佳之情形下，仍委由證人洪麗玉出面向同案被告
    林隆亮及證人丙○○表示願意負擔告訴人一半之安養費用，
    足證被告主觀上並無棄養告訴人之意思。是尚難以被告並未
    支付告訴人之安養費用，或未將告訴人接返家中扶養等情，
    即遽認其有遺棄之故意。
五、綜上所述，本件被告雖因經濟因素，而未能將告訴人接回家
    中扶養，復委由證人洪麗玉持續關懷告訴人之狀況，且盡其
    所能表達願意負擔一半安養費用之心意，顯無遺棄告訴人之
    故意。此外，復查無其他積極證據足以證明被告有公訴人所
    指遺棄之犯行，不能證明被告犯罪，原審應為無罪之諭知，
    尚無不合，檢察官之上訴意旨，仍執同原審之陳詞，指摘原
    判決不當，核無理由，應予駁回。
據上論斷，應依刑事訴訟法第三百六十八條，判決如主文。
本案經檢察官甲○○到庭執行職務。
中　　華　　民　　國　　94　　年　　9 　　月　　28　　日
              刑事第六庭　審判長法　官　李　文　雄
                                法　官　劉　連　星
                                法　官　黃  永  祥
上列正本證明與原本無異。
如不服本判決應於收受送達後十日內向本院提出上訴書狀，其未
敘述上訴之理由者並得於提起上訴後十日內向本院補提理由書（
均須按他造當事人之人數附繕本）。
                                書記官　林　明　冬
中　　華　　民　　國　　94　　年　　9 　　月　　28　　日
                                                      Ｒ
